【裁判字號】    92,上訴,1535
【裁判日期】    920813
【裁判案由】    偽造文書等
【裁判全文】
臺灣高等法院刑事判決                          九十二年度上訴字第一五三五號
    上  訴  人  臺灣士林地方法院檢察署檢察官
    被      告  丙○○
    被  告  兼
    輔  佐  人  甲○○
    共      同
    選任辯護人  曾國龍律師
右上訴人因被告偽造文書等案件，不服臺灣士林地方法院八十九年度訴字第二九號，
中華民國九十年十二月十日第一審判決（起訴案號：臺灣士林地方法院檢察署八十七
年度偵字第二一九五號、第一一０三七號、八十八年度偵字第一００九號），提起上
訴，本院判決如左：
    主  文
上訴駁回。
    理  由
一、公訴意旨略以：被告丙○○、甲○○與陳政峰及案外人黃重明、黃重聲五人，前
    經乙○○提起詐欺之告訴，經台灣士林地方法院檢察署於民國八十四年四月三十
    日以八十三年度偵字第四五二七、四六三六、四七五四號提起公訴，並經台灣士
    林地方法院於八十五年十一月三十日以八十四年度易字第一四二四號判決無罪，
    嗣經士林地檢署檢察官於八十六年二月十七日收受判決正本，並於同年月二十四
    日提起上訴，經台灣高等法院於八十七年九月二十九日以八十六年度上易字第二
    三九一號判決無罪確定。詎於台灣高等法院審理期間，被告丙○○與被告甲○○
    二人基於概括犯意聯絡，為捏造承辦檢察官上訴不合法之情事，竟於八十六年九
    、十月間某日，自不詳姓名人處取得偽造之「士林地檢署統計室簽收簿」影本一
    紙，上載有月日、收案文號、來文機關、文別、案由、附件、備考等各相關案件
    處理情形，並有偽造之「檢察官謝靜恆」、「書記官馮衍燕」職名章公印文於其
    上，表示該文件係公文書，其中並記載前揭渠被訴詐欺案之偵查及第一審案號，
    並蓋印八十六年一月二十日，下方復有「書記官馮衍燕」之偽造公印文，用以表
    示檢察官應於八十六年一月二十日即為判決正本之收受，渠等明知前揭「士林地
    檢署統計室簽收簿」係屬偽造，竟仍於八十六年九月、十月間交付予前揭詐欺案
    選任辯護人並與渠等具有行使偽造公文書犯意聯絡之林辰彥律師，囑由林辰彥律
    師代為撰寫聲請狀，表明前揭案承辦檢察官上訴已逾期，林辰彥律師明知前揭「
    士林地檢署統計室簽收簿」係偽造之公文書，竟仍據之撰寫聲請調查狀，並於八
    十六年十月九日將前揭聲請調查狀暨前揭偽造「士林地檢署統計室簽收簿」併呈
    臺灣高等法院予以行使；丙○○、甲○○因認承審法官未予置喙前揭調查證據之
    聲請，乃承前揭概括犯意，先於八十六年十一月二十六日，共同撰寫陳情書連同
    前揭偽造「士林地檢署統計室簽收簿」，向斯時之臺灣高等法院院長陳情，因認
    仍未獲置理，乃再承前揭概括犯意，於同年十二月十三日，共同撰寫陳情書連同
    前揭偽造之「士林地檢署統計室簽收簿」，向臺灣高等法院院長陳情，為恐仍不
    獲置理，復承前揭概括犯意，共同撰寫陳情書連同前揭偽造之「士林地檢署統計
    室簽收簿」，向斯時之司法院院長陳情，連續行使前揭偽造之「士林地檢署統計
    室簽收簿」，此均足以生損害於「檢察官謝靜恆」與「書記官馮衍燕」及司法信
    譽，因認被告丙○○、甲○○涉有刑法第二百十六條行使同法第二百十一條偽造
    公文書之罪嫌云云。
二、本件公訴人認被告丙○○、甲○○涉有上開行使偽造公文書之犯行，係以台灣士
    林地方法院檢察署八十三年度易字第四五二七號、第四六三六號、第四七五四號
    起訴書、台灣士林地方法院八十四年度易字第一四二四號判決，台灣士林地方法
    院檢察署檢察官於八十六年二月十七日收受判決簽收單、本院八十六年度上易字
    第二三九一號判決、「士林地檢署統計室簽收簿」影本、八十六年十月九日被告
    丙○○、甲○○二人與林辰彥律師提出行使之聲請調查狀、陳情書三份及告訴人
    乙○○之指訴、證人陳雪麗、馮衍燕、陳春梅、林碧嬌、陳玉瓊、盧文晶、林辰
    彥、黃淑怡、黃重明之證言，為其論據。
三、訊據被告丙○○、甲○○固坦承有行使偽造之上開簽收簿影本之事實，惟堅決否
    認有行使偽造公文書之犯行。被告丙○○辯稱：上開簽收簿影本是林辰彥自己拿
    出去的，伊不知該簽收簿影本是偽造的等語，被告甲○○辯稱：從伊提出之刑事
    重大證據陳報狀所載可知，林辰彥律師等人說詞並不確實。林辰彥律師既言當時
    他們很忙，經伊母親數度催促才寫的，那為何上開資料均會寫上十月八日的日期
    呢？又用平信寄給伊等，又怎會有回執。而黃淑怡律師第一次出庭時，稱是伊母
    親提出的，而事隔半年之後，反無法確知何人提出，故其不實顯而易見。伊並知
    該文件是偽造的，若是能確知系爭文書資料是偽造的，伊等不可能為了簡易案件
    反去犯此較重的罪行等語。
四、經查：
  (一)上開簽收簿影本係屬偽造一節，有台灣士林地方法院檢察署公務電話紀錄表（見
    台灣士林地方法院檢察署八十七年度偵字第二一九五號第一六五頁）、台灣士林
    地方法院八十八年三月六日（八八）士院仁文字第六七四一號函可稽，核與證人
    馮衍燕證稱其未見過上開簽收簿影本、上開簽收簿上之職名章並非其所有、未辦
    過本案等語（見台灣士林地方法院檢察署偵查卷八十七年度偵字第二一九五號第
    六十二頁背面、第六十三頁）相符。
  (二)系爭簽收簿影本係由被告丙○○提供與林辰彥律師，在本院八十六年度上易字第
    二三九一號案件審理中，由林辰彥律師撰寫八十六年十月八日補充上訴理由暨聲
    請調查證據聲請狀，作為證物隨狀提出，且事後亦有將該聲請狀繕本送與被告丙○○，送狀後第一次開庭後黃淑怡律師有與被告甲○○討論一節，業據證人林辰
    彥、黃淑怡證稱（見原審卷(一)第一七三頁至第一八０）實屬，證人林辰彥於本院
    九十二年七月七日訊問時證稱：「（問：系爭『士林地檢署統計室簽收簿』影本
    ，誰給的？）答：係丙○○給我的，我有問她來源，但她前後說的不一樣，一說
    是在地院有人給他，一說是她住院，人家給她的」、「（問：你可否看出系爭文
    書是否係偽造？）答：是否係偽造的，我不能確定，但我對其來源有疑問，故有
    提及來源由蔡女士自行負責，因為我認為那係法院『地檢署』之內部文件，她是
    如何取得呢？但本案我們已獲不起訴處分，供鈞院參考」、「（問：被告蔡女於
    偵查中稱，資料影本係你拿出來，有何意見？）答：不是的，我們沒有此必要，
    但從我們後來之傳真可以看出該份資料係被告拿出的，這些資料我於原審均有提
    出，且我們事務所提出狀紙前，另一位律師在之前的狀紙也陳明檢察官上訴已逾
    期」等語；證人黃淑怡於本院同日訊問時證稱：「（問：系爭簽簿影本係何人提
    出？）答：是蔡女士提出的，且在開庭前蔡女士還打電話給我，要我先就程序問
    題爭執，而不要逕就實體上爭執，她說她拿給我們事務所的資料，可以證明檢察
    官上訴逾期，我也認『基於兩造平等原則』，所以也就此程序問題向法院提出，
    現最高法院也有此類判決，指摘檢察官收受後簽收之日期與實際不符」、「（問
    ：系爭資料蔡女提出是正本或影本？）答：蔡女提出是影本，但資料係交給林辰
    彥律師，祇是後面的訴訟工作由我接辦」等語綦詳，並有傳真函、發文簿暨掛號
    回執影本各一件（見原審卷(一)第二二五頁至第二五八頁）可稽。被告丙○○雖辯
    稱係林辰彥律師未經其同意自行提出云云，然被告丙○○於其後向斯時之本院院
    長、司法院院長陳情時均附上上開簽收簿影本為附件（見台灣士林地方法院檢察
    署八十七年度偵字第二一九五號第四十四頁至第六十六頁、第一八六頁），且於
    八十六年十二月十五日、八十七年一月七日亦自行撰狀聲請調查檢察官上訴是否
    合法一事，並未就上開簽收簿影本之來源有何爭執，況衡情林辰彥律師僅受任於
    被告丙○○擔任辯護人，若非基於當事人之請求，其並無必要向法院提出來源有
    所爭議之文件，是被告丙○○所辯，尚難憑採。
  (三)然上開偽造之簽收簿影本，其上明載法院之案號、股別、案由，且案由內尚明確
    載有判決結果、縮影編號，遽然觀之，一般人確實難辨真偽，且曾任法官、庭長
    之林辰彥律師、陳政峰律師及執業多年之黃淑怡律師均到庭證稱其難辨別上開簽
    收簿影本係屬偽造，因相信為真正，始於本院八十六年度上易字第二三九一號案
    件中提出行使等語，已如前述，再由本院八十六年度上易字第二三九一號判決觀
    之：「被告丙○○、甲○○、陳政峰、黃重明等人抗辯本案判決書正本已於八十
    六年一月二十四日送達承辦檢察官，該檢察官卻遲至同年二月二十五日始提起上
    訴，顯然逾越十日之上訴期間，所為上訴已不合法，應從程序上駁回其上訴云云
    ，惟查送達應向承辦之檢察官為之，承辦檢察官不在辦公處所時，向首席檢察官
    （現稱檢察長）為之，刑事訴訟法第五十八條定有明文。雖司法院曾著有三十四
    年院解字第二九四四號解釋，認為對檢察官送達之文書，由檢察官辦公處所之主
    任書記官收受蓋章，亦屬合法，但此為對舊刑事訴訟法第五十八條文義之解釋，
    現行刑事訴訟法自五十六年修正如上開規定後，既與舊法規定不同，則司法院三
    十四年之前開解釋，自亦不能再予援用，最高法院七十一年台非字第十八號著有
    判例，可供參照。本案承辦檢察官收受送達之日期為八十六年二月十七日，有送
    達證書附卷可稽（見原審卷第四宗第一九七頁），則檢察官於八十六年二月二十
    六日提起上訴，顯未逾越十日之上訴期間，所為上訴自屬合法，至於非關送達之
    簽收簿蓋章日期為何，既非向承辦檢察官送達，自不足為憑。故被告丙○○等四
    人，抗辯檢察官上訴逾期，應從程序上駁回上訴云云，即有誤會，要非可採，先
    予明。」亦未認定上開簽收簿影本為偽造，僅稱係「非關送達之簽收簿」，有
    上開判決書一件（見原審卷(一)第五十五頁至第七十一頁）可憑。而被告丙○○、
    甲○○均非孰諳法律之專業人士，且簽收簿係檢察署之內部文書，一般人礙難取
    得，亦難有接觸之機會，是被告丙○○、甲○○是否明知上開簽收簿影本係屬偽
    造，即屬有疑。
  (四)在被告丙○○告訴何黃素芬之台灣士林地方法院八十二年度自字第三一九號詐欺
    案件中，被告丙○○係先向檢察署提出告訴，當時承辦檢察官為羅明文，經被告
    丙○○另向台灣士林地方法院提起自訴，始由謝靜恆法官承辦，卷內資料並無被
    告甲○○曾參與開庭之記載，業經原審法院調閱上開案件卷宗核閱無誤，而被告
    甲○○就上開詐欺案件是否有接觸，公訴人固以被告甲○○在八十八年十月三十
    日檢察官偵查時陳述：「在刑事案件中何黃素芬有簽名」等語，認被告甲○○就
    上開詐欺案件亦有接觸，然被告甲○○到庭供稱其當時係供稱：「我由林辰彥律
    師閱卷之卷宗裡看到一份有何黃素芬簽名之狀紙因不明瞭所以向我母親詢問」等
    語，否認其知上開詐欺案件承審法官為謝靜恆，而經原審法院當庭勘驗該次偵查
    庭開庭之錄音帶，該部分漏未錄音，是難認上開筆錄之記載有誤，然縱認被告甲○○就上開詐欺案件確有接觸，惟上開詐欺案件經謝靜恆法官於八十三年三月八
    日判決何黃素芬無罪，迄於本件八十六年十月八日行使上開偽造簽收簿影本之時
    ，已相隔三年半之久，被告丙○○、甲○○就上開詐欺案件承審法官為何人未能
    清楚記憶，亦屬人情之常，且一般民眾就「法官」「檢察官」之職責、分隸並不
    瞭解，又「法官」「檢察官」本可互為調動，是尚難以上開簽收簿影本有「檢察
    官謝靜恆」之職名章，遽認定被告丙○○、甲○○二人明知上開簽收簿影本為偽
    造。
  (五)又被告丙○○除請求本院法官積極調查上開簽收簿影本之真正，復另向斯時之本
    院院長、司法院院長陳情，若其明知上開簽收簿影本為偽造，其積極請求調查真
    偽，無非自揭犯罪之舉，實與常情相悖。綜上所述，並不足證明被告丙○○、甲○○明知上開簽收簿影本為偽造，是難認被告丙○○、甲○○有行使偽造公文書
    之故意。告訴人乙○○雖於本院九十二年七月七日訊問時陳稱：「被告現將責任
    推給林辰彥律師，但從其陳述就可知道系爭資料是偽造的」云云，與上述不合，
    不足採信。
五、綜上所述，本院查無積極證據足以證明被告二人確有公訴人所指訴之行使偽造公
    文書犯行。原審認不能證明被告二人犯罪，而均為無罪之諭知，核無不合。檢察
    官上訴意旨猶執前詞，指摘原判決不當，為無理由，應予駁回。
據上論斷，應依刑事訴訟法第三百六十八條，判決如主文。
本案經檢察官劉斐玲到庭執行職務。
中      華      民      國    九十二    年      八      月     十三     日
                              臺灣高等法院刑事第十五庭
                                  審判長法  官  房  阿  生
                                        法  官  蔡  光  治
                                        法  官  雷  元  結
右正本證明與原本無異。
檢察官如不服本判決，應於收受送達後十日內向本院提出上訴書狀，其未敘述上訴之
理由者並得於提起上訴後十日內向本院補提理由書（均須按他造當事人之人數附繕本
）。
                                        書記官  黃  德  煌
中      華      民      國    九十二    年      八      月     十四     日


司法院資訊處製作；財團法人民間司法改革基金會備份。
